最高法院民事判決　　　　　　　　　　　　　　　九十三年度台上字第一四四一號
　　上　訴　人　乙○○
　　訴訟代理人　陳居亮律師
　　被 上訴 人　甲○○
右當事人間請求離婚等事件，上訴人對於中華民國九十一年十月二十二日台灣高等法
院第二審判決︵九十年度家上字第一九一號︶，提起一部上訴，本院判決如下：
    主  文
原判決關於(一)上訴人與未成年子女連比利會面交往之方式及期間；(二)駁回關於給付扶
養費之上訴及命上訴人給付不當得利、再給付扶養費，暨該訴訟費用部分廢棄，發回
台灣高等法院。
其他上訴駁回。
第三審訴訟費用，關於駁回上訴部分，由上訴人負擔。
    理  由
本件被上訴人反訴主張：兩造於民國八十二年二月三日結婚，於八十三年三月二十九
日產下長子連比利，上訴人惡意遺棄伊在繼續狀態中，請求准兩造離婚，已經第一審
判決伊勝訴，上訴人未曾照顧連比利，有關連比利之權利義務之行使負擔，應由伊為
之，上訴人為連比利之父，並應給付連比利出生以後之生活教育費，計：(一)反訴離婚
判決確定前計一百二十六萬八千三百二十元，已經伊先行給付，因本於不當得利法則
，請求如數給付；(二)自本件判決確定時起迄連比利成年即一百零三年三月二十八日止
按每月五日前給付扶養費新台幣︵下同︶一萬九千元。另伊得請求因離婚之非財產上
之損害賠償二十萬元及法定遲延利息︵按被上訴人其他反訴請求部分，未繫屬本院，
爰不予贅列︶。
上訴人則以：被上訴人就兩造婚姻無法維持，絕對與有同等過失，並無請求非財產上
損害之資格，而依伊之身分及經濟能力所能負擔之程度，無使連比利受如此優渥生活
條件，且扶養權利人係連比利而非被上訴人；另依第一千零五十五條第五項規定，請
酌定伊與連比利會面交往之方式及期間等語，資為抗辯︵上訴人就其本訴敗訴部分，
未聲明不服，未繫屬本院，爰不予贅列︶。
原審以：上訴人因未履行同居義務，惡意遺棄被上訴人，第一審准被上訴人反訴請求
離婚之判決，上訴人未對之聲明不服，已告確定。被上訴人並無違反履行同居義務，
為無過失之人，自得請求上訴人賠償其相當金額之非財產上損害。經審酌兩造之身分
、年齡、教育程度、經濟能力，參以被上訴人之婚姻歷程，其內心受有精神上痛苦甚
深，被上訴人遭遺棄之程度，認被上訴人請求之非財產上損害賠償金額，以二十萬元
為適當。次按家庭生活費用，夫無支付能力時，由妻就其財產之全部支付之，民法第
一千零二十六條︵按：已於九十一年六月二十六日總統令修正公布刪除︶定有明文，
足見夫妻法定財產制關於家庭生活費用，除夫無支付能力時，由妻就其財產之全部負
擔外，以由夫負擔為原則。經查，兩造於八十二年二月三日結婚後，未以契約訂立夫
妻財產制，應以法定財產制為其夫妻財產制。兩造婚後共同至美國生活，並於八十三
年三月二十九日生子連比利，上訴人於八十三年五月十三日始自美返回台灣，機票費
用係被上訴人支付，為兩造不爭之事實，被上訴人且陳稱：兩造在美之生活費均由被
上訴人負擔云云，則兩造在美國期間，上訴人顯無能力支付家庭生活費用，連比利出
生後迄上訴人回台間之生活費用，應由被上訴人負擔。上訴人返台後，即至中華銀行
工作，月薪三萬五千元，二、三月後至台萬工業股份有限公司任董事長特別助理工作
，月薪七萬八千元，今因受不景氣影響，月薪為五萬元，再由上訴人申報八十三年至
八十九年度之綜合所得稅資料觀之，上訴人八十三年綜合所得稅申報書所載，薪資十
萬五千零七十一元、利息一千五百六十元、二間房屋租賃收入：三十萬六千六百六十
元，合計四十一萬二千七百九十一元；八十四年收入：薪資十二萬五千九百十九元、
利息二萬一千二百二十六元、租賃所得：六萬七千零二十元，共計二十一萬四千五百
六十五元；八十五年收入：薪資二十九萬一千五百四十四元、利息：二千三百零六元
，合計二十九萬四千二百五十元；八十六年度收入：薪資七十五萬八千六百九十三元
，連同利息及受扶養人之所得，共計九十五萬三千二百八十五元；八十七年度收入：
薪資：三十三萬零一百五十三元，連同利息合計三十三萬二千四百五十八元；八十八
年度申報所得總額為一百十三萬九千四百零四元，但屬上訴人部分僅九十一萬六千四
百七十三元；八十九年度申報總額一百二十九萬八千九百零六元，但屬上訴人部分僅
一百零七萬二千三百十二元，有上訴人各該年度之申報書可按。被上訴人則在美國教
書，月薪約二千美元，因審酌一般家庭生活之實際需要，及兩造之收入，並參酌台北
市八十二至八十九年度家庭收支每人每月經常性支出資料，依序為一萬八千零二十九
元、二萬零四百九十一元、二萬二千二百四十四元、二萬四千一百一十九元、二萬四
千四百五十四元、二萬六千六百五十四元、二萬七千七百六十六元及二萬八千八百十
八元，依上述資料相互對照，上訴人八十三年五月後之薪資每月有五萬八千九百七十
元，即其亦自承每月有七萬八千元收入，其收入自足以供家庭費用所需；至八十四年
上訴人每月所得僅一萬七千八百八十元，八十五年每月收入僅二萬四千五百二十一元
，八十七年每月收入二萬五千一百十二元，或低於或略高當年之每月每人之經常性支
出，則其支付自己之消費支出已嫌略有不足或剛好，而被上訴人每月有二千元美元收
入，足認八十四年、八十五年、八十七年之生活費用上訴人無能力負擔，該三年度之
生活費用自應由被上訴人負擔。另上訴人八十六年︵平均月入七萬九千四百四十元︶
、八十八年︵平均月入七萬六千三百七十二元︶、八十九年︵平均月入八萬九千三百
五十九元︶收入均高於前揭平均家庭支出甚多，上訴人現時每月薪資仍有五萬八千元
，足見其非無支付能力，依法應由其負擔家庭生活費用。依此計算，八十三年度六月
起至十二月及八十六年、八十八年至九十年六月上訴人就被上訴人反訴離婚未上訴之
期間止，兩造之子連比利生活費用應由上訴人負擔，共計一百二十六萬八千三百二十
元，而此金額已由被上訴人先行給付，上訴人自受有利益。是被上訴人本於不當得利
法則，請求上訴人給付兩造之子連比利自出生迄離婚判決確定前之生活、扶養費用，
以一百二十六萬八千三百二十元為有理由，逾此金額部分，不應准許。又未成年子女
之扶養義務，不因離婚而受影響，民法第一千一百十六條之二定有明文。兩造離婚確
定後之九十年七月一日起，上訴人仍應支付連比利之扶養費用，惟夫妻對於子女，係
共同負扶養義務，原應以雙方平均負擔，惟審酌教養子女除物質生活之外，親情之關
懷、照顧亦為必要，被上訴人行使負擔連比利之權利義務外，對其生活起居之照顧，
所花心血必大於上訴人，因認上訴人應負較多之扶養費用始符公允，參酌上訴人八十
八年、八十九年平均收入百萬元以上，現仍有每月五萬八千元之收入，及八十九年度
台北市家庭收入平均每人每月經常性支出金額為二萬八千八百十八元，應認上訴人應
負擔一萬九千元為宜，迄連比利滿二十歲即一百零三年三月二十八日止。又按月支付
有促使上訴人與未成年子女重新建立親子關係之機會，有關扶養費用部分，以分期給
付為當，應自本判決確定之日起每月五日前給付之，並參照非訟事件法第七十一條之
六第二項規定，命上訴人遲延給付一期者，其後之給付視為全部到期。至上訴人請求
與未成年子女之會面方式及期間，依民法第一千零五十五條第五項暨非訟事件法第七
十一條之六第一項規定，法院得依請求或依職權，為未行使或負擔權利義務之一方酌
定其與未成年子女會面交往之方式及期間，上訴人主張未成年子女於寒暑假回國時，
與上訴人同住一週云云；被上訴人不同意，並表示只要上訴人有空，事先通知被上訴
人，即可探視，惟地點在美國云云，兩造情詞各執。惟查父子交往，乃為天性，斷無
以夫妻關係無法繼續為由，即斷絕未行使權利負擔義務之一方與未成年子女會面之機
會，若不許上訴人與未成年子女會面，則不啻違背人性，且違反未成年子女最佳利益
之考量。被上訴人雖主張探視地點應在美國，惟上訴人於國內工作，固時有赴美出差
，但被上訴人與未成年子女亦有利用寒暑假回國之情形，倘限制在美國探視，尚屬欠
當。上訴人已多年不支付連比利生活費用，且其於出差時亦不曾探視，若強令連比利
寒暑假回國時與上訴人同住一週，對連比利身心發展未必有利。經酌審上情，認上訴
人得於連比利成年前在不影響連比利之生活作息及學業情形下，每年寒暑假得事先通
知被上訴人安排白天與連比利會面三次，每次八小時，地點於美國、台灣均可，至會
面日連比利是否願與上訴人同住過夜，則應尊重連比利之意願。因而維持第一審所為
命上訴人給付被上訴人非財產損害金二十萬元本息及自本件判決確定之日起至一百零
三年三月二十八日止，按月於每月五日前，給付連比利之扶養費一萬三千三百三十元
部分之判決，駁回上訴人對該部分之上訴；准被上訴人一部附帶上訴︵另被上訴人遭
駁回之附帶上訴部分，未據聲明不服︶，將駁回被上訴人請求連比利出生迄本判決確
定前之生活、扶養費用一百二十六萬八千三百二十元及自本件判決確定之日起至一百
零三年三月二十八日止，按月於每月五日前，給付連比利之扶養費五千六百七十元部
分之第一審判決廢棄，改判命上訴人如數再為給付，並依職權就再為分期給付諭示如
有一期不履行，視為全部到期。另依上訴人之請求，酌定﹁上訴人得於連比利成年前
在不影響連比利之生活作息及學業情形下，每年寒暑假得事先通知被上訴人安排白天
與連比利會面共三次，每次八小時，地點於美國、台灣均可，至會面日連比利是否願
與上訴人同住過夜，則應尊重連比利之意願。﹂之上訴人與連比利會面交往之方式及
期間。
廢棄發回部分︵即(一)關於上訴人與連比利會面之方式及期間；(二)駁回關於給付扶養費
之上訴及命上訴人給付不當得利、再給付扶養費部分︶：
(一)關於上訴人與連比利會面之方式及期間部分：
按法院得依請求或依職權，為未行使或負擔權利義務之一方酌定其與未成年子女會面
交往之方式及期間。但其會面交往有妨害子女之利益者，法院得依請求或依職權變更
之，民法第一千零五十五條第五項定有明文，此乃為兼顧未任權利義務行使或負擔之
夫或妻與未成年子女之親子關係而設。惟法院酌定上開會面交往之方式及期間，應明
確可行。本件原審依上訴人之請求，於主文諭知酌定﹁上訴人得於連比利成年前在不
影響連比利之生活作息及學業情形下，每年寒暑假得事先通知被上訴人安排白天與連
比利會面共三次，每次八小時，地點於美國、台灣均可，至會面日連比利是否願與上
訴人同住過夜，則應尊重連比利之意願。﹂會面之方式及期間，其不惟與理由欄所稱
每年寒暑假﹁三次﹂似指寒假、暑假各三次不同，已難謂無主文與理由矛盾之違法，
而且期間、地點之不確定，可否認係對連比利有利﹖不無疑義。再者，既先限制上訴
人與連比利在白天會面，每次八小時，復謂﹁會面日連比利是否願與上訴人同住過夜
，則應尊重連比利之意願﹂，似又得過夜，後者會面方式，又何能在白天及八小時內
完成﹖足見其齟齬不當。上訴論旨，指摘原判決此部分為不當，求予廢棄，非無理由
。
(二)駁回關於給付扶養費之上訴及命上訴人給付不當得利、再給付扶養費部分：
按民事訴訟法第一百九十九條第二項規定，審判長應向當事人發問或曉諭，令其陳述
事實、聲明證據，或為其他必要之聲明及陳述，其所聲明及陳述有不明瞭或不完足者
，應令其敘明或補充之，此為審判長因定訴訟關係之闡明權，同時並為其義務，故審
判長對於訴訟關係未盡此項必要之處置，違背闡明之義務者，其訴訟程序即有重大瑕
疵，而基此所為之判決，亦屬違背法令。查修正前民法第一千零二十六條規定，乃夫
妻法定財產制關於家庭生活費用於夫妻間分擔之規定，除夫無支付能力時，由妻就其
財產之全部負擔外，以由夫負擔為原則，此與法定扶養義務不同︵本院五十年台上字
第二七三七號判例參照︶。同樣，父母對於未成年子女之法定扶養義務，就其中保護
教養費用之負擔，即生活保持義務，不因父母何人負擔家庭生活費用而免除，依民法
第一千零八十九條規定，原則上應由父母共同負擔，其審酌之基礎亦不同。本件被上
訴人以其支出之費用既屬家庭費用亦屬父母對未成年子女應負擔之扶養費，而依修正
前民法第一千零二十六條、民法第一千零八十九條為主張，依上說明，二者即不免矛
盾。乃原審未行使闡明權，就被上訴人所為陳述主張，究竟係本於夫妻法定財產家庭
生活費用，抑或父母對子女應負擔之扶養費，令其敘明或補充之，使法律關係臻於明
確，以決定上訴人應負擔之不當得利範圍。原審將之混為一談，其訴訟程序難謂無重
大瑕疵。其次，父母對於未成年子女之法定扶養義務，亦不因離婚而受影響，為民法
第一千一百十六條之二所明定。則父母離婚，關於對未成年子女之法定扶養義務負擔
之酌定，自不因父或母是否任行使負擔權利義務之人，而受影響。原審未以受扶養者
︵連比利︶之需要與負扶養義務者︵包括被上訴人、上訴人︶之經濟能力及身分定之
，而以被上訴人行使負擔連比利之權利義務外，對其生活起居之照顧，所花心血必大
於上訴人為由，命上訴人應負較多之扶養費用，並據以為上訴人不利之論斷，亦有未
合。再者，原審既認上訴人有關扶養費用給付以分期給付為當，並參照非訟事件法第
七十一條之六第二項規定，諭知上訴人遲延給付一期者，其後之給付視為全部到期，
即應就扶養費給付之全部為之，惟於主文僅就再為給付部分諭知，並有未洽。上訴論
旨，指摘原判決關此部分為不當，求予廢棄，亦非無理由。
上訴駁回部分︵即關於原審駁回命上訴人給付非財產上請求二十萬元本息之上訴部分
︶：
原審就被上訴人請求上訴人賠償其非財產上請求二十萬元本息部分，以前開理由維持
第一審所為上訴人敗訴之判決，駁回其上訴，經核並無違誤。上訴論旨，指摘此部分
為不當，聲明廢棄，難謂有理由。
據上論結，本件上訴為一部有理由，一部無理由。依民事訴訟法第四百七十七條第一
項、第四百七十八條第二項、第四百八十一條、第四百四十九條第一項、第七十八條
，判決如主文。
中　　　華　　　民　　　國　　九十三　　年　　　七　　　月　　 十五 　　日
                              最高法院民事第八庭
                                  審判長法官  許　朝　雄
                                        法官  謝　正　勝
                                        法官  鄭　玉　山
                                        法官  吳　麗　女
                                        法官  陳　重　瑜
      右正本證明與原本無異
                                              書  記  官
中　　　華　　　民　　　國　　九十三　　年　　　七　　　月　　二十八　　日
                                                                        Ｖ
